最高法院刑事判決　　　　　　九十四年度台上字第三一二一號
　　上　訴　人　甲○○
　　　　　　　　　　　　1巷6.
上列上訴人因收集偽造紙幣案件，不服台灣高等法院中華民國九
十一年六月二十五日第二審判決（九十一年度上訴字第一六四號
，起訴案號：台灣桃園地方法院檢察署八十九年度偵字第一九七
九號），提起上訴，本院判決如下：
    主  文
原判決撤銷，發回台灣高等法院。
    理  由
本件原判決認定：上訴人甲○○意圖供行使之用，於民國八十九
年一月間在桃園縣中壢市○○○路○段一五五巷十四號三樓歐有
福住處，因見歐有福（另經判刑確定）偽造假鈔，乃向之索討而
取得編號ＣＰ八二二八七六ＪＷ號，面額新台幣（下同）一千元
之偽造通用紙幣一張（下稱本件偽造千元紙幣），並隨身攜帶以
備使用。嗣於同年月三十日上午八時許，上訴人應歐有福之請託
，至上址查探狀況時，為警逮獲，並在其身上皮夾內查獲本件偽
造千元紙幣等情。因而維持第一審論處上訴人意圖供行使之用，
而收集偽造之通用紙幣罪刑，固非無見。
惟查：(一)、被告之自白，須非出於強暴、脅迫、利誘、詐欺、疲
勞訊問、違法羈押或其他不正之方法，且與事實相符者，始得採
為認定被告犯罪事實之證據，刑事訴訟法第一百五十六條第一項
定有明文。且此項證據能力之限制，係以被告之自白必須出於其
自由意志之發動，用以確保自白之真實性，故對被告施以上揭不
正之方法者，不以負責詢問或製作該自白筆錄之人為限，其他第
三人亦包括在內，復不以當場施用此等不正之方法為必要，縱係
由第三人於前此所為，倘使被告精神上受恐懼、壓迫之狀態延續
至應訊時，致不能為任意性之供述，該自白仍屬非任意性之自白
，依法自不得採為判斷事實之根據。故審理事實之法院，遇有被
告對於自白提出非任意性之辯解時，應先於其他事實而為調查，
苟未加調查，遽行採為有罪判決所憑證據，即有違證據法則。本
件上訴人於原審已具狀辯稱：案發時伊甫滿十八歲，且當伊甫進
入歐有福在中壢市之住處時，即遭警按倒趴伏地面，皮夾旋亦為
警取去，警方隨即表示皮夾內有本件偽造千元紙幣，伊雖極力辯
白，但屋內有警員七、八人，伊亦無可奈何，其後即屢遭警方粗
暴相待，警方並告訴伊只要指證歐有福，就可無事，致伊深為恐
懼，且對法律不瞭解，因此悉照警方所作筆錄簽名，於被移送檢
方複訊時，復因警察人員同時在場，仍不敢據實陳述，而稱伊之
警詢筆錄實在，實際上伊並未持有本件偽造千元紙幣，伊之警詢
及偵查筆錄中所載，均非伊本於自由意志所為之陳述等語（見原
審卷第二十二頁至第二十四頁、第九十九頁、第一００頁）。已
主張其於警詢及檢察官偵查時之供述並非出於任意性，原審對其
上開主張未予調查，並於理由內為必要之說明，即率採上訴人於
警詢及檢察官偵查時之自白為判決依據，自難謂為適法。(二)、當
事人聲請調查之證據，如法院未予調查，又未認其無調查之必要
以裁定駁回之，或雖經調查，其所得如何不足採取，亦未於判決
理由內予以說明，其踐行之訴訟程序，即難謂非違法。上訴人於
原審已另陳稱：同案被告陳建新（亦另經判刑在案）於案發當日
比伊較早被警方帶至歐有福在中壢市之住處，警方亦自其身上查
獲偽造之千元偽鈔數十張，其中多紙偽鈔之編號復與本件偽造千
元紙幣之編號相同，故本件偽造千元紙幣是否原即係陳建新所持
有者，即不能無疑。另伊於上開現場時屢遭警方粗暴相待，陳建
新當時亦在場目睹應可證明等語，並請求傳喚陳建新及當時在場
之警員廖偉仁、莊清麟、鍾森威、陳俊庭等人查明此情（見原審
卷第二十三頁、第二十六頁、第二十九頁、第三十頁）。而依卷
存陳建新之警詢筆錄所載，陳建新於八十九年一月三十日凌晨經
警自其身上查獲之偽造千元紙幣為二十六張（見偵字第一九七九
號影印卷第七頁），與本件承辦警員陳鴻貴於原審結證當時其自
陳建新身上查獲之偽造千元紙幣有三十多張等語（見原審卷第五
十一頁），互核並不相符；又上開自陳建新身上查獲之二十六張
偽造千元紙幣中有十張之編號與本件偽造千元紙幣之編號相同，
復經第一審當庭勘驗無誤（見第一審影印卷第一０三頁），準此
，則上訴人前開辯解似非全然無據。原審就上訴人上開聲請調查
之事項，未予理會，復未說明何以不予調查之理由，亦難謂無應
於審判期日調查之證據而未予調查之違法。(三)、審判期日之訴訟
程序，專以審判筆錄為證；又審判長應將證物提示當事人、代理
人、辯護人或輔佐人，使其辨認，前項證物如係文書而被告不解
其意義者，應告以要旨；另卷宗內之筆錄及其他文書可為證據者
，審判長亦應向當事人、代理人、辯護人或輔佐人宣讀或告以要
旨，刑事訴訟法第四十七條、第一百六十四條、第一百六十五條
第一項分別定有明文，上開程序，依同法第三百六十四條規定，
為第二審審判程序所準用，以符事實審直接審理之原則，必已踐
行上開法定調查程序之證據，始得採為判決之基礎。而採為判決
論據之證據，是否已踐行調查程序，自以審判筆錄之記載為憑。
原判決理由二之(一)引用本件偽造千元紙幣採為判決基礎之證據之
一（見原判決第三頁第五行、第六行），惟經核閱卷存原審九十
一年六月十一日審判筆錄，僅籠統記載：「審判長問：對扣案之
假鈔有何意見？」（見原審卷第九十三頁），對扣案之本件偽造
千元紙幣則未予調取並提示供上訴人辨認，以踐行法定調查程序
，並予上訴人得為適當辯解之機會，其所踐行之訴訟程序，並屬
違背法令。上訴意旨指摘原判決不當，非無理由，應認原判決有
撤銷發回更審之原因。
據上論結，應依刑事訴訟法第三百九十七條、第四百零一條，判
決如主文。
中　　華　　民　　國　九十四　年　　六　　月　　九　　日
                      最高法院刑事第十二庭
                          審判長法官  謝　俊　雄
                                法官  陳　世　雄
                                法官  蘇　振　堂
                                法官  吳　信　銘
                                法官  徐　文　亮
      本件正本證明與原本無異
                                      書  記  官
中　　華　　民　　國　九十四　年　　六　　月　 十三 　日
                                                      Ｃ
